ACORDAO-COMPLETO-2520750

ACÓRDÃO 2970/2021 ATA 48/2021 - PLENÁRIO

VISTOS, relatados e discutidos estes autos que cuidam de embargos de declaração opostos por Edison Ignácio Marin da Silva contra o Acórdão 2585/2021-TCU-Plenário, por meio do qual, no que concerne ao embargante, foi negado provimento a recurso de reconsideração interposto contra o Acórdão 1820/2020-TCU-Plenário, que, entre outras medidas, julgou irregulares as contas do responsável, com aplicação de multa, em razão de irregularidades no processo de contratação da empresa Ventana Manutenção e Serviços Ltda. para a execução de serviços de varrição e apoio operacional no Entreposto Terminal São Paulo da Ceagesp.
ACORDAM os Ministros do Tribunal de Contas da União, reunidos em Sessão do Plenário, ante as razões expostas pelo Relator, com fundamento nos arts. 32, inciso II, e 34, da Lei 8.443/1992, em:
9.1 conhecer dos embargos de declaração para, no mérito, rejeitá-los;
9.2 encaminhar cópia deste acórdão ao embargante, com a informação de que a íntegra do relatório e do voto que o fundamentam está disponível no endereço eletrônico www.tcu.gov.br/acordaos.

Embargos de declaração contra acórdão que negou provimento a recurso de reconsideração interposto contra deliberação que julgou irregulares as contas do embargante, com aplicação de multa, em razão de irregularidades na contratação de serviços de varrição e apoio operacional no Entreposto Terminal São Paulo da Ceagesp.

Companhia de Entrepostos e Armazéns Gerais de São Paulo (Ceagesp)

3. Embargante: Edison Ignácio Marin da Silva (XXX.165.448-XX)

13.1. Ministros presentes: Bruno Dantas (na Presidência), Walton Alencar Rodrigues, Benjamin Zymler, Augusto Nardes, Aroldo Cedraz, Raimundo Carreiro, Vital do Rêgo e Jorge Oliveira (Relator).
13.2. Ministros-Substitutos presentes: Augusto Sherman Cavalcanti, Marcos Bemquerer Costa e Weder de Oliveira.

ACORDAO-COMPLETO-2527062

Acórdão de Relação 347/2022 - Plenário

Acórdão de Relação

JORGE OLIVEIRA

Ministro Jorge Oliveira

Trata-se de embargos de declaração opostos por Edison Ignácio Marin da Silva contra o Acórdão 2585/2021-TCU-Plenário, por meio do qual, no que concerne ao embargante, foi negado provimento a recurso de reconsideração interposto contra o Acórdão 1820/2020-TCU-Plenário. Esta última decisão, entre outras medidas, julgou irregulares as contas do responsável, com aplicação de multa, em razão de irregularidades no processo de contratação da empresa Ventana Manutenção e Serviços Ltda. para a execução de serviços de varrição e apoio operacional no Entreposto Terminal São Paulo da Ceagesp.
2.	O embargante, depois de indicar a existência de omissão e contradição no acórdão, sem especificar objetivamente em que pontos tais vícios teriam ocorrido, alega, em síntese, que:
a) exercia a função de Gerente do Departamento de Entrepostos da Capital (Depec) da Ceagesp, cujas atribuições não detêm qualquer relação com as condutas irregulares a ele atribuídas;
b) "as responsabilidades do Gerente do Depec são gerenciais e relacionadas à manutenção da infraestrutura necessária ao bom funcionamento do Depec";
c) não poderia ter participado "de supostas irregularidades relacionadas a licitações realizadas no ano de 2013, na Ceagesp, uma vez que não era sua atribuição a elaboração e utilização de orçamentos para abertura dos procedimentos licitatórios nos processos 072/2013 (Pregão Eletrônico 35/2013) e 073/2013 (Pregão Eletrônico 32/2013) ";
d) "não era responsável pelas licitações em si, havendo um departamento específico para esse setor";
e) "o papel do Depec na licitação se restringia a ajudar a desenvolver o memorial descritivo para inclusão no edital de licitação e respaldar o departamento de licitações com as informações técnicas necessárias para o processo licitatório";
f) "a área do embargante se tratava de uma área técnica operacional do mercado. O Depec se limitava a buscar orçamentos preliminares para que tais orçamentos servissem de um ponto de partida inicial para orientar o Departamento de Licitações na realização dos procedimentos licitatórios da sua área de expertise, auxiliando, também na elaboração dos memoriais descritivos para especificar o que deveria ser solicitado nos editais no tocante ao objeto do futuro contrato";
g) "não era possível, pois, para a gerência do Depec, do embargante, saber que as empresas consultadas teriam sócios em comuns ou prever objetivamente que suas estimativas de preços seriam utilizadas como último parâmetro para elaboração dos pregões eletrônicos, isto porque o Depec possui uma missão operacional específica, isto é, resguardar o funcionamento adequado do mercado (...) ";
h) "não é da responsabilidade do Gerente de Entrepostos, embargante, a obtenção de preços e cotações finais de mercado, muito menos a análise de instrumentos societários de empresas licitantes";
i) ao analisar as competências e atribuições do Depec e do Departamento de Licitações, "se mostra evidente que a atribuição para a obtenção final de preços e da legal e devida condução dos processos licitatórios não é da gerência do Depec/embargante, mas sim do Departamento de Licitações, Compras e Contratos (Delco) ";
j) "por todo o exposto, se monstra evidente não ser possível qualquer responsabilidade, nem por dolo nem por culpa, ao Gerente de Entreposto da Capital/recorrente pela obtenção dos orçamentos de empresas que poderiam fazer parte do mesmo grupo societário, considerando que não era sua responsabilidade tais atribuições, sendo a sua pesquisa de preços apenas uma análise prévia a ser encaminhada para as Gerências/Diretorias responsáveis, e não um valor definitivo de preços a embasar todo o procedimento licitatório".
3.	Requer, assim, o conhecimento e provimento dos embargos, "para que as omissões e contradições acima apontadas sejam devidamente sanadas". Requer ainda a concessão de efeitos modificativos, para que o recurso de reconsideração seja julgado procedente.
	É o relatório.

Alessandra Gomes Leite (295199/OAB-SP), Elisangela da Silva Nogueira (18.740/OAB-DF) e outros, representando Edison Ignácio Marin da Silva.

Não atuou

EMBARGOS DE DECLARAÇÃO. RECURSOS DE RECONSIDERAÇÃO. PRESTAÇÃO DE CONTAS. CEAGESP. EXERCÍCIO DE 2013. IRREGULARIDADES EM PROCESSOS LICITATÓRIOS. IRREGULARIDADE DAS CONTAS DOS GESTORES ENVOLVIDOS NA CONTRATAÇÃO. MULTA. REGULARIDADE DAS CONTAS DOS DEMAIS GESTORES. DECLARAÇÃO DE INIDONEIDADE. CIÊNCIA. CONHECIMENTO DOS RECURSO. ARGUMENTOS DO DIRIGENTE MÁXIMO APTOS A DEMONSTRAR A AUSÊNCIA DE PARTICIPAÇÃO DIRETA NAS IRREGULARIDADES. PROVIMENTO. INSUFICIÊNCIA DOS ARGUMENTOS DOS DEMAIS RECORRENTES. NÃO PROVIMENTO. CONHECIMENTO DOS EMBARGOS. AUSÊNCIA DE OMISSÃO OU OBSCURIDADE. TENTATIVA DE REDISCUTIR O MÉRITO. REJEIÇÃO.

PRESTAÇÃO DE CONTAS (PC)

não atuou

Ante o cumprimento dos requisitos de admissibilidade, os embargos opostos por Edison Ignácio Marin da Silva, ex-Gerente do Departamento de Entrepostos da Capital (Depec) da Ceagesp, contra o Acórdão 2585/2021-TCU-Plenário podem ser conhecidos pelo Tribunal. Esse julgado, entre outras providências, negou provimento ao recurso de reconsideração interposto pelo responsável contra o Acórdão 1820/2020-TCU-Plenário, por considerar insuficientes os argumentos apresentados no recurso para descaracterizar as irregularidades que motivaram o julgamento pela irregularidade das contas, a saber, solicitação de orçamentos para abertura de procedimentos licitatórios a empresas com sócios em comum e localizadas no mesmo endereço e utilização dos orçamentos das empresas com sócios comuns e localizadas no mesmo endereço como balizadores da vantagem do orçamento apresentado pela empresa Ventana Manutenção e Serviços Ltda. por ocasião da renovação dos Contratos 72/2013 e 73/2013.
2.	Quanto ao mérito, verifico que o embargante, em lugar de indicar objetivamente os pontos que conteriam omissão ou contradição, apenas alega a ocorrência desses vícios, sem especificá-los minimamente. Além disso, tenta rediscutir o mérito do processo, inclusive com a reapresentação de argumentos já utilizados e refutados em fases processuais anteriores, finalidade para a qual os embargos de declaração não são a via adequada, conforme decidido reiteradas vezes por este Tribunal. Exemplifico com os seguintes enunciados da jurisprudência selecionada:
"Os embargos de declaração visam, como regra, dissipar da decisão recorrida eventuais vícios de omissão, contradição ou obscuridade, não se prestando para rediscussão de mérito de questões anteriormente examinadas, ou mesmo para discussão de novas teses jurídicas." (Acórdão 2452/2021-TCU-Plenário, Relator Ministro Raimundo Carreiro) ;
"Embargos de declaração é um recurso de natureza peculiar, cuja fundamentação é vinculada, visto que seu objetivo é estritamente afastar possível omissão, obscuridade ou contradição de determinada deliberação. Logo, esse instrumento não deve servir como meio ilegítimo para rediscussão de mérito, o que representaria, na prática, a possibilidade de repetição de um mesmo recurso, ferindo os princípios da legalidade, da singularidade, da isonomia e da celeridade processual." (Acórdão 13960/2019-TCU-Primeira Câmara, Relator Ministro Benjamin Zymler) ;
"Os embargos de declaração não se constituem em figura recursal adequada à rediscussão do mérito de questões anteriormente examinadas, devendo o responsável inconformado valer-se do recurso adequado para provocar a reapreciação da matéria." (Acórdão 2249/2017-TCU-Primeira Câmara, Relator Ministro-Substituto Marcos Bemquerer Costa) .
3.	Para ilustrar a intenção de rediscutir o mérito do processo, apresento os seguintes trechos dos embargos de declaração:
"A matriz de atribuição do cargo exercido pelo embargante não detém qualquer relação com as condutas irregulares a ele atribuídas";
"Não era sua atribuição a elaboração e utilização de orçamento para abertura dos procedimentos licitatórios nos processos 072/2013 (Pregão Eletrônico 35/2013) e 073/2013 (Pregão Eletrônico 32/2013) ";
"O Departamento de Licitação que era responsável pela análise mais minudente";
"Não fazia parte da competência do Depec verificar qualquer aspecto legal ou regulamentar para a realização dos pregões eletrônicos, não sendo sua área técnica responsável por verificar se as empresas possuíam ou não sócios em comum";
"A análise dos documentos legais e regulamentares, tais como contrato social das empresas consultadas para esse orçamento preliminar a fim de se cotejar os sócios de cada empresa, com o intuito de aferir se haveria coincidência entre os membros de seus respectivos quadros societários é do Departamento de Licitação".
4.	Desse modo, em face da ausência de contradição ou omissão a ser corrigida nessa fase processual, permanece íntegro o acórdão atacado, devendo ser rejeitados os presentes embargos.
	Ante o exposto, voto pela adoção da minuta de acórdão que submeto a este Colegiado.
TCU, Sala das Sessões, em 8 de dezembro de 2021.
JORGE OLIVEIRA 
Relator